【裁判字號】    95,訴,1902
【裁判日期】    951204
【裁判案由】    返還價金
【裁判全文】
臺灣臺中地方法院民事判決              95年度訴字第1902號
原      告  戊○○
訴訟代理人  許博堯律師
被      告  乙○○
            丙○○
            丁○○
                        之3
共      同
訴訟代理人  蔡譯智律師
上列當事人間請求返還價金事件，本院於民國95年11月15日言詞
辯論終結，判決如下：
    主  文
原告之訴及假執行之聲請均駁回。
訴訟費用由原告負擔。
    事實及理由
甲、程序方面：
    按不變更訴訟標的，而補充或更正事實上或法律上之陳述者
    ，非為訴之變更或追加，民事訴訟法第256條定有明文。查
    原告起訴時，訴之聲明為「被告乙○○、丙○○、丁○○應
    連帶給付原告新台幣（下同）140萬元，及自民國88年5月5
    日起至清償日止，按年息5%計算之利息」，嗣於訴訟進行中
    ，更正訴之聲明為「被告乙○○、丙○○、丁○○應給付原
    告140萬元及自88年5月5日起至清償日止，按年息5%計算之
    利息」，原告僅為更正事實上之陳述，依前開規定，應予准
    許，合先敘明。
乙、實體方面：
一、原告起訴主張：
  (一)原告與被告3人及訴外人張李綠絮（已死亡）4人於88年5 月
    5日簽訂不動產買契約，約定被告3人及張李綠絮應將其所有
    坐落台中縣豐原市○○段231、232、233、234、235、266及
    225-2地號6筆土地（下稱系爭土地）之應有部分出賣予原告
    ，總價金為7,917,800元，而被告丙○○、丁○○及訴外人
    張李綠絮均委由被告乙○○為代理人簽訂該契約，原告於簽
    約同時給付定金140萬元，並交由被告乙○○收受，且原告
    委託訴外人游意信處理本件買賣事宜。嗣訴外人張李綠絮於
    92年7月15日死亡，其就上開225-2地號土地之應有部分6952
    30分之92390由被告乙○○單獨繼承。又系爭土地上有被告
    乙○○所有門牌號碼台中縣豐原市○○路123巷28號之未辦
    保存登記建物，依系爭買賣契約第3條約定，被告應出具拆
    除同意書，由原告負責僱工拆除地上物並清理廢棄物，並於
    登記完畢後由原告一次付清尾款。惟被告竟未履行出具拆除
    同意書，原告遂於95年4月19日以豐原中正路郵局第1179號
    存證信函催告被告限期履行，逾期未履行即依法解除契約；
    詎被告三人未在催告期限內履行出具拆除同意書之義務，兩
    造上開契約應已解除，爰依民法第259條第2款規定請求被告
    返還已給付之價金。
  (二)對被告抗辯之陳述：
    1.原告無不願承買之情事，在被告未出具拆除同意書同意拆
      除上開建物前，原告無給付尾款6,517,800元義務，且被
      告未將買賣標的物交付原告，原告即無違反受領標的物之
      義務，被告自不得解除契約，其主張得依兩造買賣契約第
      13條約定沒收原告交付之140萬元定金，自應先就已催告
      原告履行契約及買賣契約業經被告合法解除負舉證責任。
    2.又被告出賣土地未踐行土地法第34條之1第4項規定，通知
      其他共有人行使優先購買權人之程序，其履約誠意即有可
      疑。
    3.至原告於95年4月19日發存證信函催告重點在被告應於15
      日期限內出具拆除同意書及備妥過戶全部文件，被告若認
      交付原告代理人游意信非妥，亦可將上開文件交付買賣契
      約約定之甲○○代書，再通知原告領取或用印，而非未依
      限履行交付上開義務。況原告於催告同時，即表示若未於
      期限內履行即解除契約，屬附有停止條件之解除契約之意
      思表示，依最高法院86年台上字第2012號裁判要旨，倘他
      方當事人未依限履行，則停止條件成就，解除契約之意思
      表示發生效力，無須另為解除契約之意思表示。再被告未
      履行交付拆除同意書，將造成出賣人無法履行交付買賣標
      的物之義務及買受人無須履行給付買賣價金之義務，影響
      系爭買賣契約目的之完成，原告自得主張解除契約。
  (三)聲明：(1)被告應給付原告140萬元，及自88年5月5日起至清
    償日止，按年息5%計算之利息；(2)願供擔保，請准宣告假執
    行。
二、被告則以：
  (一)依系爭買賣契約第4條約定，本件不動產所有權移轉登記手
    續約定於88年5月12日雙方須同往林代書事務所訂立公式買
    賣契約，被告於是日依約連同拆除同意書及辦理產權移轉登
    記所需文件交付甲○○代書，惟原告及其代理人游意信並未
    前來，致無法辦理過戶，當時被告及甲○○連絡原告無回應
    ，被告又多次催告原告及其代理人游意信，仍未出面履約，
    縱被告催告未定期限，原告已違反系爭契約第13條約定，致
    不能依約交付價款，被告自得沒收定金140萬元及解除契約
    ，而原告於沒收定金7年後，始於95年4月19日發存證信函限
    期要求被告出具拆除同意書及要求返還定金，自無理由。
  (二)又本件係因原告未依約於88年5月12日至訴外人甲○○代書
    事務所辦理相關過戶事宜，被告並未負有遲延給付責任，依
    最高法院80年度台上字第2786號裁判意旨，原告所為催告行
    為即非適法，其解除契約亦不生效力；且催告內容要求將相
    關文件交予原告之代理人游意信，與系爭買賣契約約定所有
    文件兩造須會同至甲○○代書事務所辦理顯然不同，該催告
    並不合法，縱認原告催告合法，亦非當然取得解除契約之權
    利，其仍須定相當期限催告被告履行，被告未履行時，原告
    始得解除契約。
  (三)另被告既已同意原告拆除，同意書僅為形式而已，且出具拆
    除同意書係屬本件買賣之附隨義務，縱有未出具同意書，並
    不影響兩造有關本件土地所有權之移轉，且兩造對此附隨義
    務不履行，並無於系爭契約中保留解除權之行使，原告亦不
    得以被告未履行系爭買賣契約中出具拆除同意書之附隨義務
    而主張解除契約。
  (四)被告係委託代書處理系爭買賣，未踐行土地法第34條之1優
    先承購權之規定，亦不影響兩造買賣契約之效力。
  (五)聲明：(1)原告之訴駁回；(2)如受不利判決，願供擔保請准宣
    告免為假執行。
三、本件兩造不爭執事項：
  (一)原告與被告乙○○、丙○○、張松星及訴外人張李綠絮（已
    歿）4人於88年5月5日訂立不動產買契約書，約定被告乙○○等3人及張李綠絮應將其所有坐落台中縣豐原市○○段231
    、232、233、234、235、266及225-2地號等6筆土地之應有
    部分出賣予原告，總價金為7,917,800元。
  (二)上開買賣契約簽訂時，被告丙○○、丁○○及張李綠絮均委
    由被告乙○○為代理人簽訂該契約。
  (三)原告有委託訴外人游意信處理本件買賣事宜。
  (四)原告於88年5月5日交付訂金140萬元，由被告乙○○收受。
  (五)訴外人張李綠絮於92年7月15日死亡，其就上開225-2地號土
    地之應有部分695230分之82390由被告乙○○單獨繼承。
  (六)系爭土地上有被告乙○○所有門牌號碼台中縣豐原市○○路
    123巷28號之未辦保存登記建物，依系爭買賣契約第3條約定
    ，被告應出具拆除同意書，由原告負責僱工拆除地上物並清
    理廢棄物，並於登記完畢後由原告一次付清尾款。
  (七)原告於95年4月19日以豐原中正郵局第1179號函催告被告於
    15日內出具拆除房屋同意書及交付辦理系爭土地過戶之文件
    ，並由被告乙○○於95年4月20日收受該存證信函。
四、法院之判斷：
    本件原告主張因被告未履行出具拆除同意書之義務，而解除
    系爭買賣契約書，並請求被告返還已給付之價金140萬元等
    情，為被告所否認，並以前詞置辯。是本院應審究者厥為：
    (一)被告應出具之系爭土地上建物拆除同意書，是否為系爭買
    賣之附隨義務？(二)原告是否已合法解除系爭買賣契約？(三)被
    告得否依系爭買賣契約第13條解除契約及沒收原告給付之14
    0萬元定金？經查：
  (一)按所謂主給付義務係指債之關係所固有、必備，並以決定債
    之關係類型之基本義務，除主給付義務外，另有所謂從給付
    義務，其發生之原因有基於法律明文規定、基於當事人之約
    定、基於誠實信用原則及契約之補充解釋，從給付義務不具
    有獨立意義，僅具有輔佐主給付義務之功能，其存在之目的
    ，不在於決定債之關係之類型，而在於確保債權人之利益能
    夠獲得最大之滿足，在雙務契約上，一方之從給付義務，與
    他方之給付義務，是否立於互為對待給付之關係，有否同時
    履行抗辯之適用，應視契約之目的是否必要而定，又從給付
    義務之債務不履行，債務人得否解除契約，亦應以此為定；
    在債之關係發展中，依其情形除主給付義務、從給付義務外
    ，尚有附隨義務係基於誠信原則而生。主給付義務與附隨義
    務之區別在於主給付義務係自始、確定，並決定債之關係類
    型，且構成雙務契約之對待給付，如主給付義務不履行得解
    除契約，然附隨義務係隨著債之關係之發展，於個別的情況
    要求當事人之一方有所作為或不作為，以維護相對人之利益
    ，於任何債之關係，均可發生，不受特定債之關係類型之限
    制，附隨義務之不履行，不得作為解除契約之理由，但如受
    有損害，得依不完全給付之規定，向對方請求損害賠償。又
    附隨義務與從給付義務之區別，應以得否獨立以訴請求履行
    為判斷標準，得獨立之訴請求者，為從給付義務，不得以訴
    請求者為附隨義務，附隨義務之功能有二，其一為促進實現
    主給付義務，使債權人之利益獲得最大之滿足（輔佐功能）
    ，其二為維護他方當事人人身或財產上之利益（保護功能）
    。經查，本件原告向被告等購買系爭土地，被告之主給付義
    務為交付系爭土地予原告及移轉其所有權，原告之主給付義
    務則係支付價金及受領系爭土地；至原告主張被告出具拆除
    同意書之義務，依兩造系爭買賣契約書第3條後段係約定：
    「乙方（即出賣人）同意出具拆除同意書由甲方（即買受人
    ）負責僱工拆除地上物並清理廢棄物，於登記完畢甲方壹次
    付清尾款」，是被告就該拆除同意書之提出，僅係為促進實
    現「交付及移轉系爭土地」主給付義務，使原告取得無第三
    人地上物存在之利益獲得滿足，是出具拆除同意書之約定屬
    附隨義務至明。
  (二)次按給付無確定期限者，債務人於債權人得請求給付時，經
    其催告而未為給付，自受催告時起，負遲延責任；又契約當
    事人之一方遲延給付者，他方當事人得定相當期限催告其履
    行，如於期限內不履行時，得解除其契約，民法第229條第
    2項前段、第254條分別定有明文。另上開民法第254條有關
    給付遲延之規定，應指債務人就其給付有給付遲延之情形始
    得適用，而附隨義務之目的在於保全主給付義務之履行，須
    附隨義務之不履行致主給付義務無法履行或無利益時，當事
    人始得解除契約。經查，證人即處理系爭土地買賣之代書甲○○於本院審理中證稱：「（88年5月12日當天買賣雙方有
    無到林代書事務所處理相關事宜？賣方當場有無提出同意拆
    除之同意書？）當天乙○○有帶資料說要交給買方，而買方
    沒有到場，至於乙○○帶來的資料我沒有拆開來看，不曉得
    裡面的內容是什麼，我只是聯絡雙方來我的事務所履行契約
    內容」、「（買方未履行第4條約定時，賣方有無請你向買
    方及其代理人催告履行契約，否則依約要沒收定金？）88年
    5 月12日當天及之後乙○○都有叫我聯絡原告戊○○或游意
    信，問他們是不是要繼續履行契約，事後兩三天在我的事務
    所我有聯絡上他們，至於是戊○○或是游意信我不記得，當
    時我把電話交給乙○○接聽，乙○○有跟對方說是否繼續要
    買系爭土地，否則要將定金沒收，而電話掛斷之後，游意信
    有再打電話給我說房子還沒有拆，要再跟對方協商」、「（
    事後雙方有無繼續履行契約？）兩造都有分別打電話叫我聯
    絡對方履行契約，但雙方均無法同時到我的事務所，買方的
    意思是說坐落該土地上的房子沒有拆，不願意提出相關登記
    文件」等語（見本院95年9月4日言詞辯論筆錄），是原告未
    依約於88年5月12日至代書甲○○事務所處理履約相關事宜
    甚明，參以兩造係依系爭買賣契約第4條約定之日期前往甲○○代書事務所，並由被告將系爭土地產權移轉登記需要之
    文件交代書處理，衡之常情，證人甲○○代書所稱被告乙○○攜帶欲交予原告之資料，自應包括系爭拆除同意書，否則
    被告乙○○何須事後要求甲○○代書聯絡原告或其代理人游
    意信，並詢問是否願意繼續履行契約之事。再者，系爭拆除
    同意書之提出，係屬本件買賣之附隨義務，已如前述，且依
    系爭買賣契約第3條後段約定「‧‧‧，其殘餘價金付款方
    法約定如左：‧‧‧」可知，其僅係有關原告應於何時給付
    尾款予被告之記載，被告縱未出具該拆除同意書，亦不影響
    兩造有關請求系爭土地所有權之移轉登記，亦即拆除同意書
    未提出所影響者，僅係系爭土地移轉登記予原告後，其上仍
    存有他人之建物，造成原告將來仍須以所有權人另訴救濟之
    困擾，對於系爭買賣契約取得系爭土地所有權之目的並無影
    響（況被告已依約提出拆除同意書，已如前述），而兩造既
    未就提出拆除同意書附隨義務之不履行約定屬解除契約事由
    之一，自不得僅以被告未出具拆除同意書，作為解除系爭買
    賣契約之事由。又原告於95年4月19日以豐原中正郵局第117
    9號存證信函催告被告於15日內出具拆除房屋同意書及交付
    辦理系爭土地過戶之文件，並表示逾期未履行即依法解除系
    爭買賣契約，且已由被告乙○○於95年4月20日收受該存證
    信函等情，雖為兩造所不爭執，惟系爭買賣契約第3條後段
    並未約定被告應出具拆除同意書之確定期限，是上開存證信
    函之催告，應屬民法第229條第2項前段之催告，被告縱未於
    15日內出具拆除同意書，亦僅負附隨義務給付之遲延責任，
    且縱認該遲延給付得解除契約，仍應依民法第254條之規定
    ，定相當期限催告被告履行，被告如於期限內不履行時，原
    告始得解除系爭買賣契約，此與原告所指最高法院86年度台
    上字第2012號裁判意旨認已遲延給付而催告其履行，於催告
    同時表明不於期限內履行即解除契約，係指第二次催告之情
    形不同；是原告以上開存證信函第一次催告被告履行，而被
    告未提出拆除同意書後，原告既未再定期催告被告履行，則
    其就本件系爭買賣契約之解除並未合法，被告此部分之抗辯
    ，自屬有據。
  (三)綜上所述，被告出具拆除同意書係屬系爭買賣契約之附隨義
    務，原告不得以該同意書未提出即主張解除買賣契約，且本
    件原告並未合法解除該買賣契約，已如前述，是原告自不得
    依民法第259條第2款之規定請求被告返還已給付之價金；至
    被告是否得依系爭買賣契約第13條解除契約及沒收原告給付
    之140萬元定金，與原告之請求無涉，就該部分自無論述之
    必要。從而，原告請求被告給付140萬元及自88年5月5日起
    至清償日止，按年息5%計算之利息，為無理由，應予駁回。
    原告之訴既經駁回，其假執行之聲請亦失所附麗，應併予駁
    回。
五、本件事證已臻明確，兩造其餘之攻擊防禦方法，與判決基礎
    之事實及結果並無影響，爰不予審酌，併此敘明。
六、訴訟費用負擔之依據：民事訴訟法第78條。
中    華    民    國    95    年    12    月    4     日
                  民事第三庭    法  官  卓進仕
以上正本係照原本作成。
如對本判決上訴，須於判決送達後20日內向本院提出上訴狀（須
附繕本）。
中    華    民    國    95    年    12    月    4     日
                                書記官


司法院資訊處製作；財團法人民間司法改革基金會備份。
